【裁判字號】    95,交上訴,578
【裁判日期】    951213
【裁判案由】    公共危險
【裁判全文】
臺灣高等法院臺南分院刑事判決       95年度交上訴字第578號
上  訴  人
即  被  告  甲○○
                      3號
選任辯護人  林石猛律師
            邱揚勝律師
            林岡輝律師
上列上訴人因公共危險案件，不服臺灣臺南地方法院94年度交訴
字第239號中華民國95年4月26日第一審判決（起訴案號：臺灣臺
南地方法院檢察署94年度偵字第7934號），提起上訴，本院判決
如下：
    主  文
原判決撤銷。
甲○○駕駛動力交通工具肇事，致人傷而逃逸，累犯，處有期徒
刑捌月。
    事  實
一、甲○○前曾有誣告、恐嚇等前科，其於民國（下同）92年間
    因恐嚇案件，經本院以92年度上易字第647號判處有期徒刑4
    月確定；再於92年間因恐嚇、毀損及傷害等3罪，經原審以
    以92年度易字第831號分別判處有期徒5月、2月及4月確定，
    所犯上開4罪，經本院以92年度聲字第364號裁定定應執行有
    期徒刑1年1月，於92年11月27日易科罰金執行完畢。又於94
    年5月20日凌晨2時15分許，駕駛車牌號碼039-MX號營業小客
    車，沿臺南市○○區○○路由東向西方向行駛，行經該路與
    金華路之設有行車管制號誌之交岔路口時，適有丙○○騎乘
    車牌號碼BZ2-230號重型機車，沿金華路外側快車道由南往
    北方向行駛，甲○○所駕駛上開車輛之車頭左前保險桿與丙○○所駕駛機車之右側車身發生碰撞，致丙○○人車倒地，
    丙○○並受有「頭部挫傷、右肩挫傷併疑似肩峰韌帶損傷」
    等傷害（過失傷害部分業經丙○○於偵查中撤回告訴，另經
    臺灣臺南地方法院檢察署檢察官為不起訴處分確定）。詎甲○○明知駕駛動力交通工具肇事致人受傷，應停車對丙○○
    採取必要救護措施，竟基於逃逸之犯意，未停車救護丙○○
    ，旋即繼續駕車逃逸，適為林泰全在場目擊並報警處理，警
    方再依林泰全所提供之車牌號碼循線查悉上開車輛為甲○○
    所駕駛，而查獲上情。
二、案經丙○○訴由臺南市警察局第二分局報請臺灣臺南地方法
    院檢察署檢察官偵查起訴。
    理  由
一、訊據上訴人即被告甲○○矢口否認有何上揭之犯行，辯稱「
    車牌號碼039-MX號營業小客車雖為其所有，但於事發之前已
    由戊○○租用，當日係戊○○駕駛該車肇事，事後戊○○與
    伊商討，由伊出面頂替」云云。
二、經查：
  (一)証人即被害人丙○○如何於上揭時間，騎乘該機車至上開地
    點，遭被告車即039-MX號營業小客車撞擊倒地受傷，當時駕
    駛該039-MX號營業小客車之駕駛並未停車而逃逸等事實，業
    據証人丙○○於偵查中証述明確，而被告就其所有之上開營
    業小客車於上揭時、地肇事，該輛車之駕駛於肇事後並未停
    車救護，而駕車逃逸等事實亦不爭執，並有道路交通事故調
    查報告表、現場圖、照片等件附卷足憑；再者，被告所有之
    039- MX號營業小客車於本件事故發生後，該車輛之左前保
    險桿處確有撞痕，又有照片附卷足憑（見警卷第11頁至第12
    頁）；而証人丙○○因本件交通事故受有「頭部挫傷、右肩
    挫傷併疑似肩峰韌帶損傷」等傷害，亦有郭綜合醫院之診斷
    証明書在卷可稽（見警卷第18頁），足認証人丙○○此部分
    指証，核與事實相符，而可信採。再觀諸上開現場蒐證照片
    所示，039-MX號營業小客車與被害人丙○○機車撞擊點，分
    為被告營業小客車之車頭左前保險桿處及證人丙○○機車之
    右側車身，且上開車輛因該撞擊，造成營業小客車引擎蓋左
    前角凹損、機車右側車身破損，足認本件事故之發生，係於
    駕駛039-MX號營業小客車之人視線前方所發生，衡情駕駛03
    9-MX號營業小客車當無不知肇事之理。
  (二)被告雖否認當日有駕駛039-MX號營業小客車肇事，並以上開
    情詞置辯。但查：
  １被告於警、偵訊迄至原審審理時，均供認039-MX號營業小客
    車為其所有，且被告於警詢時經警訊及「（你對警方舉發你
    肇事逃逸你有何意見）我不是故意的，我因當時人有些不舒
    服，要趕緊回家休息」等語（見警卷第2頁反面），於偵查
    中供稱「我開該車走尊王路由東往西，在金華路口我車子的
    左前方擦撞到丙○○的機車，我不知道有肇事，所以我就回
    去休息，直到接到交通隊通知我才知道我有肇事」等語（見
    偵卷第21頁），於原審準備程序亦供認有駕駛上開車輛行經
    事發地點之事實，但否認有肇事逃逸之犯行（見原審卷第22
    頁），嗣於原審審判期日始就被訴肇事逃逸罪嫌為「認罪」
    之陳述（見原審卷第56頁）。則稽之被告上開警、偵訊及原
    審準備程序之供述，就其駕駛039-MX號營業小客車行經事發
    地點一節，均坦承其事，但均否認有肇事逃逸之情，嗣於原
    審審判期日始就被訴此部分為認罪之陳述；且於警詢時，經
    警明確告知「舉發肇事逃逸」一節，亦未否認當日有駕駛03
    9-MX號營業小客車行經事發地點之事實，僅辯稱「其不知道
    有肇事」云云，若果真當日被告確無駕駛該車輛肇事，而係
    由戊○○駕駛，且被告與戊○○於事發後協商結果，係由被
    告出面「頂替」，則被告自警詢迄至原審準備程序期日，何
    以就「肇事逃逸」未認罪，嗣於原審經判處有期徒刑八月後
    ，始上訴辯稱「係頂替」云云，已見其疑。
  ２再查，被告雖辯稱本件事發時，039-MX號營業小客車已租給
    証人戊○○駕駛，並提出車輛租用契約書為証（見本院卷第
    6頁）；而証人戊○○、証人即該契約書所載之連帶保証人
    丁○○於本院審理時，雖亦分別証述「被告有將039-MX號營
    業小客車出租與戊○○」之情。惟觀之被告及証人戊○○、
    丁○○就039-MX號營業小客車出租之過程：
    被告供述「租期1年半，到期後車子歸戊○○，租期15個
      月，1個月1萬5千元；每月交租金之日期不一定，給付租
      金日期未約定，看戊○○之方便；寫租約時，丁○○和他
      太太有在場，另外還有其他人在場，但我不記得是何人」
      等語（見本院卷第89頁最後第2行起至第91頁）；証人戊○○則証述「租期24個月，1個月租金1萬元，租金約定在
      月初繳」等情（見本院卷第101頁、第104頁、第106頁）
      ；另証人丁○○則証稱「租金一天500元，每個月1萬元，
      分期2年，2年後車子就歸屬戊○○」等語（見本院卷第11
      1頁），彼等就証人戊○○承租039-MX號營業小客車之租
      金如何計算，租期為何，租金應於何時繳納之重要之點，
      被告稱「租期15個月，每月1萬5千元，繳納租金之日期不
      一定，看戊○○之方便」，証人戊○○則稱「24個月，每
      月1萬元，月初繳納租金」等語；証人丁○○另稱「24個
      月，每日500元，每月1萬元」，彼此之供証已有先後不符
      之明顯瑕疵存在。
    且佐以卷附之車輛租用契約書所載，雖有每日500元租金
      之約定，但就租用期間部分則未約定，另依被告及証人戊○○、丁○○之供証，証人戊○○係以租用方式購買039-
      MX號營業小客車，於租用期間屆滿，且租金繳納完畢後，
      該車輛即歸証人戊○○所有，但該車輛租用契約書就此重
      要之點又未記明，則若果真被告確有將039-MX號營業小客
      車租與証人戊○○或出售與戊○○，衡情彼等就租金及租
      用期間之重要之點，豈有先後為不符之供証，且又核與該
      車輛租用契約書所載不符；再者，被告與証人戊○○既「
      慎重其事」的簽訂卷附之車輛租用契約書，且請証人丁○○擔任本件契約之連帶保証人，竟於簽訂該契約書時，除
      在契約書上載明當事人、租用車輛、押金及租金外，其餘
      之條款均空白未約定，亦未刪除，且就租用期間、上開特
      別約定之事項亦均未於該契約書上載明，彼等訂約之方式
      實屬草率。
    又被告係以駕駛039-MX號營業小客車為業，則此項營業所
      得應係其重要之經濟來源，若果真確有出租與証人戊○○
      ，衡情此項租金之收入亦應係其重要之經濟來源，則被告
      就証人戊○○是否能按期繳納租金，及租金收取之方式，
      應關心至極。然稽之被告供稱「每個月交現金給我，都是
      在府城仁德排班處交給我，他都在那裡跑車」、「（是在
      每月幾號交租金）不一定，我們沒有約定，看他什麼時候
      方便．．．因為跑車的收入不一定」、「（他的經濟狀況
      如何）不太好」（見本院卷第90頁、第93頁），被告竟將
      039-MX號營業小客車租與經濟狀況不好，且又未能按期繳
      納租金之戊○○，而每月租金又須被告「親自」至府城仁
      德排班處收取租金，再再悖於常理；況參酌証人戊○○証
      述「其當時剛出獄，沒有工作，事故發生時其沒有駕照」
      等情（見本院卷第94頁、第104頁），及被告供述「其與
      戊○○交情不錯」等語（見本院卷第93頁），被告既與戊○○交情不錯，則就証人戊○○無駕照一事應可知悉，乃
      竟將其「生財工具」出租與「無駕照」之戊○○，實難想
      像，從而被告辯稱039- MX號營業小客車於事發前之94年4
      月13日已租與証人戊○○使用云云，已難信採。而証人戊○○、丁○○此部分之証詞亦有不實，自難信採。
    至於証人乙○○於本院審理時，雖証述「被告有將福特的
      車輛出租給戊○○」等情（見本院卷第119頁）。然証人
      乙○○就被告係何時將039-MX號營業小客車出租與証人戊○○，何人駕駛被告所有之039-MX號營業小客車肇事等情
      ，証人乙○○或稱「不知道」、或稱「我聽到其他同行司
      機說是戊○○撞到人」等語（見本院卷第119頁），且就
      被告將039-MX號營業小客車租給戊○○後，何時才又回來
      繼續開計程車一節，証人乙○○又稱「這我沒有印象」等
      語（見本院卷第122頁）。然証人乙○○既與被告同為府
      城無線計程車仁德站之營業司機（見本院卷第5頁、第118
      頁），而被告又供認其將039-MX號營業小客車出租與証人
      戊○○後，事後又回仁德站開計程車，証人乙○○既與被
      告同為仁德站之營業司機，竟僅記得被告有將車輛出租與
      戊○○之事，就被告返回仁德站開計程車竟「無印象」，
      亦足認証人乙○○所為被告有將車輛出租與戊○○之証詞
      ，有所不實，顯係事後迴護被告之詞，亦無足取。
  ３又查，被告雖辯稱「發生車禍當天早上，在安平那邊有協商
    ，找到戊○○時，因為戊○○駕照被吊扣，所以要我頂替，
    頂替的條件是如果判科罰金，就繳錢了事，如果判有期徒刑
    ，我不能頂替，當時有我、丁○○夫婦、吳宏盛在場」等語
    （見本院卷第92頁）。然証人戊○○則稱「（之前你們有無
    要甲○○出來頂替）我沒有拜託他，是他自己說要出來處理
    」、「我沒有找他頂替，是車主自己說要出來處理」、「（
    你說要處理，是在電話中談，還是你們在何處見面談）我們
    在派車站（即仁德站）講的，車主說他要處理」、「（有無
    討論如果他被關，要如何處理）沒有，只說如果法院判易科
    罰金的話，要由我處理」、「（還沒有判決之前，有無討論
    如果他被關，要如何處理）沒有討論」、「（他是否認為一
    定不會被關）那時候也不曉得，要判決下來才會知道」、「
    （講這件事情時，除了我、被告外）還有丁○○在場，總共
    三人在場」等語（見本院卷第95頁、第102頁、第103頁、第
    104頁、第105頁至第106頁）。則被告與証人戊○○二人就
    當時協商頂替時有何人在場及頂替之條件等情，彼等之証詞
    已先後不符，且証人戊○○更証稱「是被告自己說要出來處
    理」等情，則被告辯稱「其係頂替戊○○」云云，已難信採
    。再查，証人丁○○於本院審理時証述「我是叫戊○○下來
    ，我開車載他去安平漁港，我就跟戊○○、甲○○、我太太
    、吳宏盛就在安平漁港那邊講。當時我問戊○○到底是要去
    自首還是跑路。之後我們等甲○○過來，甲○○過來後我們
    就商討，看是戊○○等一下去自首，還是跑路，甲○○說不
    然他去交通隊瞭解，因為現在交通隊也在找他，如果可以的
    話，他會自己處理，然後我們就先解散，到了晚上六、七點
    時，我們到仁德派車站，甲○○就說被撞的人只是擦傷而已
    ，應該可以花錢了事，基於戊○○是沒有駕照，所以由甲○○出來承擔，如果之後有任何費用，要由戊○○承擔，我就
    說好，戊○○也同意，在派車站講完，我們就解散」等語（
    見本院卷第113頁），則依証人丁○○上開証詞，彼等於安
    平漁港時，亦僅談及由被告前往交通隊「瞭解」，並未言及
    頂替之事，且係被告「瞭解」後，認因受傷之人只是擦傷，
    可花錢了事，而「自行」出面承擔，並要求「之後任何費用
    要由戊○○承擔」，亦核與被告上開所辯「有協商頂替，及
    言及頂替之條件係如果判科罰金，就繳錢了事，如果判有期
    徒刑，就不頂替」等情不符，則被告上開所辯，已難信採。
    況佐以被告與証人戊○○僅係交情不錯之朋友，而依被告及
    証人丁○○上開供証，彼等既認「本件花錢了事即可」，顯
    無「牢獄」之災，頂替之後所有之費用（包括易科罰金之費
    用）又均應由証人戊○○負擔，衡情被告實無出面頂替之必
    要，又何須大費周章出面頂替；況經本院訊及「被告頂替是
    否有得到什麼代價」一節，被告供稱「沒有，只是說和解的
    錢和之後易科罰金要由戊○○支付」等語（見本院卷第92頁
    ）；証人戊○○則稱「沒有代價，就是後續的費由我支付」
    等語（見本院卷第102頁），証人丁○○証述「沒有好處」
    等語（見本院卷第112頁），而被告有如事實欄所載之前科
    資料，有臺灣高等法院被告前案紀錄表附卷足憑，則被告出
    面頂替既未得到任何代價，「若可易科罰金」又要戊○○負
    責繳納，被告更稱當時頂替條件除應由証人戊○○負擔其後
    之費用外，「若判有處有期徒刑（應係指6月以上不得易科
    罰金時），就不頂替」，則被告實無頂替之動機及需要，反
    而徒增因「累犯」之加重其刑度，蓋若頂替之後，被告經判
    處有期徒刑6月以下可易科罰金，該易科罰金之款項須由証
    人戊○○負擔，則由証人戊○○直接出面承擔即可，何須被
    告頂替；又若被告因出面頂替經判處有期徒刑6月以上不得
    易科罰金時，被告即不頂替，亦須戊○○出面承擔，再再顯
    示被告無出面代戊○○頂替此項罪責之必要，被告所辯，自
    無可採。另証人戊○○、丁○○証述「被告出面頂替」云云
    ，亦係事後迴護被告之詞，亦無足取。
  ４綜上，被告自警詢迄至原審準備程序期日，就「肇事逃逸」
    部分均未認罪，若果真本件事發後被告與戊○○等人確有協
    商頂替之事，被告豈有自警詢至原審準備程序均未認罪，且
    被告就如何出租039-MX號營業小客車與証人戊○○、如何與
    証人戊○○、丁○○等人協商頂替等事項，被告與証人戊○○、丁○○上開供証均先後不符，而依被告所稱之頂替條件
    ，被告亦無頂替之動機及必要，被告所辯，顯係事後卸責之
    詞，均無可採。至於被告因本件經原審判處有期徒刑八月後
    ，與証人戊○○向臺灣臺南地方法院檢察署自首，被告因頂
    替罪經原審另案判處有期徒刑4月、戊○○另案經判處有期
    徒刑7月，均經確定在案，業經本院調取原審95年度交訴字
    第185號刑事卷宗核實，然上開法院刑事判決並無拘束本院
    之效力，尚難以上開刑事判決而據為被告有利之証據。從而
    被告當日確有駕駛039-MX號營業小客車肇事，並致被害人丙○○受傷，及被告未停車救護而逃逸等事實，已臻明確，被
    告犯行堪以認定。
三、查刑法第47條已於94年2月2日修正公布，該條由原先之「受
    有期徒刑之執行完畢，或受無期徒刑或有期徒刑一部之執行
    而赦免後，5年以內再犯有期徒刑以上之罪者，為累犯，加
    重本刑至2分之1」，修正為「受徒刑之執行完畢，或一部之
    執行而赦免後，5年以內故意再犯有期徒刑以上之罪者，為
    累犯，加重本刑至2分之1。」、「第98條第2項關於因強制
    工作而免其刑之執行者，於受強制工作處分之執行完畢或一
    部之執行而免除後，5年以內故意再犯有期徒刑以上之罪者
    ，以累犯論」，並自被告行為後之95年7月1日起施行。則該
    條修正後，已將再犯之罪限於「故意犯」時，始認成立累犯
    ，而依該條規定加重其刑；本件被告再犯之罪既係肇事逃逸
    罪，係屬故意犯，則無論依修正前或修正後之規定，均應論
    以累犯，修正後刑法之規定並非有利於被告，則依95年7月1
    日施行之刑法第2條第1項前段之規定，自應適用行為時法即
    修正前刑法第47條之規定，合先敘明。
四、核被告所為，係犯刑法第185條之4之肇事致人傷害逃逸罪。
    又被告於92年間因恐嚇案件，經本院以92年度上易字第647
    號判處有期徒刑4月確定；再於92年間因恐嚇、毀損及傷害
    等3罪，經原審以92年度易字第831號分別判處有期徒刑5月
    、2月及4月確定，所犯上開4罪，經本院以92年度聲字第364
    號裁定定應執行有期徒刑1年1月，於92年11月27日易科罰金
    執行完畢，有臺灣高等法院被告全國前案紀錄表附卷足憑，
    是其前受有期徒刑之執行完畢後，5年以內再犯有期徒刑以
    上之本罪，為累犯，應依法加重其刑。
五、原審以被告罪証明確，因予論罪科刑，固非無見。但查：刑
    法第47條業經修正施行，原審未及比較新舊法，顯有未當。
    被告上訴否認犯罪，雖無理由，但原判決既有上開可議之處
    ，即屬無可維持，應由本院予以撤銷改判。爰審酌被告肇事
    後未救護傷者，反駕車逃逸之犯罪動機、目的、手段，事後
    已與被害人達成民事和解，並已履行完畢，業據被害人撤回
    告訴，有臺南市安南區調解委員會94年度民調字第366號調
    解筆錄及告訴狀在卷可按（參警卷第20頁、原審卷第19頁）
    ，及被告於警、偵訊及原審準備程序中均否認犯行，但於原
    審審理時認罪，嗣又否認肇事，辯稱頂替，浪費司法訴訟資
    源，且犯後態度惡劣等一切情狀，量處如主文第二項所示之
    刑，以資懲儆。
據上論結，應依刑事訴訟法第369條第1項前段、第364條、第299
條第1項前段、95年7月1日施行之刑法第2條第1項前段、95年7月
1日施行前刑法第185條之4、第47條，判決如主文。
本案經檢察官張太龍到庭執行職務。
中    華    民    國    95    年    12    月    13    日
                  刑事第四庭    審判長法  官  吳志誠
                                      法  官  羅心芳
                                      法  官  陳珍如
以上正本證明與原本無異。
如不服本判決，應於收受本判決後十日內向本院提出上訴書狀。
其未敘述上訴理由者並得於提起上訴後十日內向本院補提理由書
狀（均須按他造當事人之人數附繕本）「切勿逕送上級法院」。
                                      書記官  岑  玢
中    華    民    國    95    年    12    月    13    日
附錄：本判決論罪科刑條文：
刑法第185條之4：
駕駛動力交通工具肇事，致人死傷而逃逸者，處6月以上5年以下
有期徒刑。


司法院資訊處製作；財團法人民間司法改革基金會備份。
